臺灣高等法院民事判決　九十一年度上字第三三○號
　　　上　訴　人　財團法人台灣和平基金會
　　　法定代理人　李敏勇
　　　被　上訴人　台北市政府文化局
　　　法定代理人　龍應台
右當事人間返還所有物事件，上訴人對於中華民國九十一年三月二十八日臺灣臺北地
方法院九十年度訴字第三六六○號第一審判決提起上訴，本院判決如左：
      主      文
原判決廢棄。
被上訴人在第一審之訴駁回。
第一、二審訴訟費用由被上訴人負擔。
      事實及理由
一、本件被上訴人起訴主張：上訴人係受被上訴人之委託經營台北市二二八紀念館，
    依雙方所簽訂之委託經營契約書約定，經營項目為：(一)舉辦二二八事件紀念館活
    動、文物展示與各項藝文活動；(二)辦理日常營運事項；(三)賡續充實館內文物購置
    ；(四)蒐集二二八事件文獻資料暨出版。嗣上訴人於委託期間以八十九年元月十四
　　日台和2K文字第三號函檢送「國際館交流活動系列活動(二)系列活動FORMOSA CALL
　　ING （福爾摩沙的呼喚）文物捐贈儀式」企劃書，於企劃書之主旨明確表明：由
　　紐西蘭人士柯林‧薛爾頓（Collin  Shackleton）透過公開儀式，捐贈其父艾倫
　　‧薛爾頓（Alan J. Shackleton）所著「福爾摩沙的呼喚」一書之英文打字原稿
　　及其他相關資料（即如原審判決附表所示文物，簡稱系爭文物）給台北市二二八
　　紀念館，系爭文物業於八十九年二月二十六日以記者會之公開儀式，在台北市二
　　二八紀念館內，由捐贈人柯林‧薛爾頓捐贈交付予被上訴人，惟上訴人卻於八十
　　九年五月二十三日以台和2K會字第四四號函退還活動費，並檢附捐贈人柯林‧薛
　　爾頓於八十九年二月二十九日簽署之一份聲明書，拒絕將系爭文物交付予被上訴
　　人，嗣經被上訴人數次去函要求交付系爭文物，惟均未獲得回應，上訴人更將系
　　爭文物交予訴外人國立歷史博物館（簡稱國史館），為此依民法第七百六十七條
　　前段、第五百四十一條第一項及兩造簽訂之委託經營契約第十七條約定，請求上
　　訴人將系爭文物交付予被上訴人。又縱認系爭文物所有權尚不屬於被上訴人，惟
　　依兩造契約第三條及民法第五百四十一條第二項之規定，上訴人亦應將系爭文物
　　交付被上訴人以移轉所有權予被上訴人。並聲明：駁回上訴（原審為被上訴人勝
　　訴之判決，上訴人不服，提起上訴）。
二、上訴人則以：被上訴人並未核准系爭文物之捐贈計畫，且又已將本專案核撥之部
    分經費取回，其並無受贈之意思，而未成立贈與契約。上訴人接受柯林‧薛爾頓
    捐贈系爭文物，係上訴人自行執行之企劃，與被上訴人無關。柯林‧薛爾頓於捐
    贈文物之時曾先以口頭，嗣後再以書面方式，表明保留文物捐贈之最後決定權，
    上訴人並已依其指示將系爭文物另行捐贈與國史館，並由國史館於九十年六月一
    日點收受贈，並合於檔案法等相關規定，國史館為系爭文物之所有權人，國史館
    在取得系爭文物後另稱其僅系爭文物保管人之說法，並無礙其前以受贈人地位取
    得系爭文物所有權之事實等語，資為抗辯。並聲明：(一)原判決廢棄。(二)被上訴人
    在第一審之訴駁回。
三、經查：上訴人受託經營台北市二二八紀念館，原由台北市政府民政局（簡稱民政
    局）與上訴人簽約，委託期間自八十六年三月一日至八十九年二月二十九日止，
    嗣被上訴人台北市政府文化局（簡稱文化局）於八十八年十一月六日成立，該紀
    念館行政監督權責移轉由被上訴人負責，契約期滿後，上訴人又與被上訴人續簽
    訂內容類似之委託經營契約，委託期間自八十九年三月一日起至八十九年五月三
    十一日止。上訴人曾於八十八年十月間，以台和九九民字第五六號函，向當時主
    管之民政局提出系爭文物捐贈企劃案，經民政局回函以：文物購置為紀念館館際
    交流之附屬目的，且因其主管二二八紀念館業務將移撥文化局為由，未核准該項
    企劃案，上訴人遂自費由葉博文至紐西蘭，與柯林‧薛爾頓洽商捐贈事宜，並取
    回系爭文物，事後再向文化局提企劃書規劃柯林‧薛爾頓來台參加捐贈儀式，及
    申請支付前開經費等情，有土地暨建物登記謄本、財團法人設立許可證書、法人
    登記證書、八十六年三月一日之委託經營契約書、八十九年三月一日之委託經營
    契約書、上訴人八十八年十月六日台和九九民字第五六號函、民政局八十八年十
    月十八日北市民三字第八八二三一六０九００號函、上訴人八十九年一月十四日
    台和2K文字第三號函（以上均為影本）各一份可證（見原審卷第一七七頁至二０
    ０頁、第二八０頁至二八四頁），並為兩造所不爭執，應堪信為真實。上訴人則
    以前詞置辯，故本件應審酌者為：(一)柯林‧薛爾頓贈與系爭文物，並移轉系爭文
    物所有權之對象究為上訴人或被上訴人？(二)上訴人依兩造間契約之約定，是否負
    有將系爭文物交付被上訴人之義務？
四、按「法律行為發生債之關係者，其成立要件及效力，依當事人意思定其應適用之
    法律」；「當事人意思不明時，同國籍者依其本國法，國籍不同者依行為地法，
    行為地不同者以發要約通知地為行為地，如相對人於承諾時不知其發要約通知地
    者，以要約人之住所地視為行為地」；「物之所在地如有變更，其物權之得喪依
    其原因事實完成時物之所在地法」，涉外民事法律適用法第六條第一、二項、第
    十條第三項分別定有明文。查訴外人柯林‧薛爾頓為紐西蘭人，故屬涉外事件。
    其贈與系爭文物之對象為何人？涉及柯林‧薛爾頓之贈與契約及贈與物權移轉效
    力之問題。本件有關當事人就贈與契約準據法之適用並無約定，因系爭文物係柯
    林‧薛爾頓以公開儀式於台北市二二八紀念館捐贈並交付予葉博文，故有關契約
    之行為地、履行地、及物權得喪原因事實完成時物之所在地，均在我國境內。本
    案既於我國訴訟，依涉外民事法律適用法第六條第二項、第十條第三項之規定，
    於判斷柯林‧薛爾頓贈與系爭文物之契約及物權移轉效力問題，自以中華民國法
    律為準據法，合先敘明。
五、被上訴人主張柯林‧薛爾頓已將系爭文物捐贈交付予被上訴人，係以：上訴人所
    提捐贈企劃書已表明系爭文物係捐給台北市二二八紀念館，上訴人接受被上訴人
    委託辦理，被上訴人並已將捐贈活動所需經費撥入上訴人之帳戶，八十九年二月
    二十六日捐贈儀式是在台北市二二八紀念館舉行，在場新聞媒體均報導系爭文物
    是捐給台北市二二八紀念館無誤；儀式過後二日，系爭文物在紀念館內公開展出
    ，柯林‧薛爾頓並未表示不願捐贈系爭文物予台北市二二八紀念館等語為據，並
    提出上訴人八十九年一月十四日台和2K文字第三號函影本、捐贈活動報導剪報影
    本等為證。按「贈與係指因當事人一方以自己之財產為無償給與於他方之意思表
    示，經他方允受而生效力之契約，民法第四百零六條規定甚明，是以必須當事人
    一方有以財產為無償給與他方之要約，經他方承諾者，始足當之，即當事人雙方
    就贈與契約內容意思表示合致者，贈與契約始克成立」，最高法院八十五年度台
    上字第五一八號判決可供參考。故柯林‧薛爾頓贈與系爭文物之對象為何人？應
    由贈與契約當事人之意思表示認定之。查：
    (一)系爭文物原所有人柯林‧薛爾頓就系爭文物究欲贈與何人，曾親筆書立英文聲
      明書，經翻譯為中文，其內容稱：「本人為柯林‧薛爾頓，茲將家父的『福爾
      摩沙呼喚』一書手稿、雷明盾牌打字機、照片及有關個人用品贈與台灣和平基
      金會，嗣後，上述物件將歸屬台灣和平基金會所有」；「如上述情況不相符合
      ，本人保留追回家父所有文件、照片、打字機及個人用品之權利」，有聲明書
      英文版及中譯版影本可稽（見原審卷第二０七頁至二０八頁）。此聲明書前段
      已清楚表達柯林‧薛爾頓贈與系爭文物之對象為上訴人，而非被上訴人；又證
      人葉博文（即當時同時擔任台北市二二八紀念館館長與上訴人之董事兼執行長
      ，並與柯林‧薛爾頓接洽捐贈事宜之人）於本院證述：八十九年二月二十六日
      捐贈儀式，當日文化局人員並未在場，伊係代表上訴人接受捐贈等語（見本審
      卷第五八頁），核與上開聲明書意旨相符，故葉博文係以上訴人名義，為上訴
      人受理系爭文物之贈與，甚為明確；參酌上訴人最初派人與柯林‧薛爾頓接觸
      洽談系爭文物捐贈事宜，並未受當時紀念館主管機關民政局之委託，而係自費
      前往等情，可知柯林‧薛爾頓最初在紐西蘭接受捐贈提議時，確係因信賴上訴
      人，而同意將系爭文物捐贈與上訴人，雙方間就系爭文物係贈與上訴人之意思
      表示應屬一致。被上訴人既非受贈人，自不可能因贈與而取得系爭文物之所有
      權。柯林‧薛爾頓書立上開聲明書之日期為八十九年二月二十九日，雖在同年
      月二十六日系爭文物舉行捐贈儀式之後，然查柯林‧薛爾頓當初係經台灣同鄉
      會介紹，因相信上訴人及介紹人（台灣同鄉會）而願意捐贈，八十九年二月二
      十六日來台參加捐贈儀式前，知悉上訴人經營台北市二二八紀念館僅剩三個月
      期限，即以口頭表達不願捐贈台北市二二八紀念館之意，捐贈儀式過後，柯林
      ‧薛爾頓又有表示，故要離開台灣前之二月二十九日又用書面表示，保留最後
      的捐贈權等各節，業經證人葉博文證述綦詳，可見柯林‧薛爾頓在捐贈前，即
      反對將系爭文物贈與上訴人以外之人，嗣後所寫聲明書，不過在確認系爭文物
      捐贈對象確為上訴人，而非被上訴人，其後段保留追回系爭文物權利之表達，
      更在強調倘非上訴人受贈即無意將系爭文物出贈，故柯林‧薛爾頓之聲明書並
      無變更原始贈與對象之意思，而係闡述其在捐贈儀式前即已表達非上訴人受贈
      即不願捐贈之意，益足佐證葉博文係「為上訴人」而非「為被上訴人」接受贈
      與。
    (二)至於上訴人提出之捐贈企劃書，及上訴人曾受領活動經費之事實，固表示上訴
      人接受被上訴人委託辦理「紐西蘭人士柯林‧薛爾頓以公開儀式捐贈系爭文物
      給被上訴人所屬之台北市二二八紀念館」之意旨，然此僅兩造就辦理系爭文物
      「捐贈儀式」所達成之合意，有上訴人八十九年元月十四日台和2K文字第三號
      函及文物捐贈儀式企劃書影本可證（見原審卷第一九六頁至第一九八頁），並
      不影響柯林‧薛爾頓贈與對象之意思表示。柯林‧薛爾頓究將系爭文物贈與何
      人？應以柯林‧薛爾頓本人，及與柯林‧薛爾頓接洽捐贈事宜之人（即葉博文
      ）之意思表示為斷，至於上訴人與被上訴人間之捐贈企劃書，僅係間接證據，
      並不足以推翻柯林‧薛爾頓關於系爭文物捐贈對象之意思表示。
    (三)被上訴人另主張：捐贈儀式在台北市二二八紀念館舉行，當日新聞媒體亦均報
      導系爭文物係贈與台北市二二八紀念館等語，雖為上訴人所不爭執，但本院核
      閱卷附之捐贈活動剪報影本內容（見原審卷第二０三至二０五頁），其雖提及
      系爭文物係由柯林‧薛爾頓贈與台北市二二八紀念館，台北市二二八紀念館館
      長葉博文並表示感謝之意等情，惟查捐贈儀式之地點，不過為系爭文物贈與契
      約之履行地，對人地生疏之紐西蘭人柯林‧薛爾頓言，並無特殊意義，不足作
      為認定受贈對象為何人之唯一證據。而新聞報導僅為新聞記者第三人之陳述，
      其是否足以推認系爭文物贈與契約之受贈人，猶視其報導是否符合贈與契約當
      事人之真意而定。查：系爭文物本屬二二八歷史事件之重要史料，而證人葉
      博文除任上訴人之執行長外，又身兼紀念館館長，該文物於捐贈後二日，即八
      十九年二月二十八日又將在紀念館正式展出，則系爭文物不論受贈對象為何，
      選擇在紀念館舉行捐贈儀式，均符合常理，故本件捐贈儀式舉行地與贈與對象
      為何人，並無必然關連，尚難以此贈與契約履行地在台北市二二八紀念館，即
      認定該紀念館為受贈人。上開新聞報導中提及系爭文物係由柯林‧薛爾頓贈
      與台北市二二八紀念館乙節，並非以柯林‧薛爾頓本人之意思表示為據，故新
      聞報導中所述各節，尚不能證明即係報導柯林‧薛爾頓本人之意思，自不得以
      此等報導中未經柯林‧薛爾頓本人證實之言論，採為對被上訴人有利之認定。
      兩造訂立之「台北市二二八紀念館委託經營契約書」第一條約定：「甲方（
      即被上訴人）提供台北市二二八紀念館之土地、建築物、設備（如財產清冊目
      錄）及甲方所劃定之館外廣場予乙方（即上訴人）使用，所有權屬台北市，由
      乙方負責經營管理」，有委託經營契約書影本可證（見原審卷第一八九頁），
      益足佐證「台北市二二八紀念館」係係土地、建築物、設備、及業務之總合名
      稱，而非法人或非法人團體之名稱，否則不必由被上訴人出名訂立系爭委託經
      營契約，並以被上訴人名義進行訴訟，故「台北市二二八紀念館」並無獨立人
      格，捐贈儀式縱使在台北市二二八紀念館舉行，「台北市二二八紀念館」亦不
      可能成為受贈人。被上訴人主張「台北市二二八紀念館」為受贈人，亦屬無據
      。
    (四)被上訴人復主張：八十九年二月二十八日系爭文物正式在台北市二二八紀念館
      展出時，台北市市長馬英九感謝柯林‧薛爾頓將文物贈與紀念館，柯林‧薛爾
      頓並未表示反對云云，然查系爭文物係在八十九年二月二十六日捐贈儀式中正
      式由柯林‧薛爾頓贈與，為兩造所不爭執，自不能以二日後台北市政府首長片
      面致詞，即否定二日前柯林‧薛爾頓贈與之意思。況柯林‧薛爾頓為紐西蘭人
      ，對台北市市長之致詞，或因語言不通而不解其意，或基於國際禮儀不便當場
      表示異議，實難以其未當場異議，即認其有將系爭文物贈與被上訴人之意。況
      正式展出之次日，柯林‧薛爾頓隨即書立前述聲明書確認受贈人為上訴人，更
      可知柯林‧薛爾頓並無默示同意系爭文物贈與「台北市二二八紀念館」之意，
      被上訴人該主張，亦不可採。
    (五)要之，系爭文物究係贈與何人，由八十九年二月二十六日捐贈儀式當時在場參
      與贈與行為之當事人，即證人葉博文、及柯林‧薛爾頓之意思表示可知，系爭
      文物應係贈與上訴人，而非被上訴人。被上訴人主張應以捐贈企畫書、捐贈儀
      式地點、新聞報導及二月二十八日展出儀式等情，推認受贈人應為「台北市二
      二八紀念館」或被上訴人，實與贈與契約當事人之真意不符，並不可採。
六、被上訴人主張：兩造間所簽訂之委託經營契約書及上訴人所提捐贈企畫書，上訴
    人負有將系爭文物交付或移轉所有權予被上訴人之義務等語，雖據提出前述之委
    託契約書二份及捐贈企劃書一份為證，然查上訴人於八十六年三月一日與民政局
    所訂委託經營契約書，及八十九年一月二十八日與文化局所訂委託經營契約書第
    三條第三款固均約定上訴人受委託經營項目中，含有「賡續充實館內文物購置」
    一項，另二份契約書各在第十三條第二款、第十七條第二款雖亦約定：「乙方（
    即上訴人）經營期間以本紀念館名義募得之設施、設備及文物與因經營本紀念館
    所接受之補助、捐款及其孳息之餘款，應於三十日內返還甲方（及民政局或被上
    訴人）」，然綜合此等契約條款文義可知，上訴人於經營期間募得之文物有義務
    返還被上訴人者，僅以上訴人用「台北市二二八紀念館」名義取得者為限；倘上
    訴人係以自己「台灣和平基金會」名義，為自己而取得者，則不負返還責任。柯
    林‧薛爾頓並無贈與「台北市二二八紀念館」或「被上訴人」之意思，已如前述
    ，上訴人以「台灣和平基金會」名義，為自己而取得系爭文物，自不負返還義務
    。被上訴人依所有物返還請求權、民法有關委任之規定及委託經營契約書之約定
    ，請求上訴人將系爭文物移轉交付予被上訴人，為無理由，應予駁回。
七、綜上所述，上訴人所辯：系爭文物係柯林‧薛爾頓贈與上訴人，應屬可信，被上
    訴人主張：柯林‧薛爾頓將系爭文物贈與被上訴人所屬之台北市二二八紀念館，
    上訴人依據兩造間之委託經營契約或捐贈企劃書，負有移轉交付系爭文物之義務
    云云，均不足採。從而，被上訴人本於民法第七百六十七條所有人物上請求權、
    系爭委託經營契約書第三條、第十七條第二款約定，及民法第五百四十一條所定
    受任人交付、移轉取得物品義務之法律關係，請求上訴人應將系爭文物交付並移
    轉所有權予被上訴人，為無理由，不應准許。原審判命上訴人給付系爭文物，自
    有未洽。上訴意旨指摘原判決不當，求予廢棄改判，為有理由。自應由本院予以
    廢棄改判，如主文第二項所示。
八、被上訴人另主張：證人葉博文現為上訴人之董事及執行長，為上訴人之代表人，
    其與上訴人利害與共，更甚於受僱人與僱用人之關係。又證人葉博文在擔任台北
    市二二八紀念館館長期間，實際綜整負責館務之經營，且該段時期證人葉博文經
    營館務之帳務糾紛，被上訴人已另案對上訴人提起交付帳冊之訴，現由台灣台北
    地方法院以九十年度訴字第三四四三號案審理中。而葉博文亦同樣因該帳務之紛
    爭而主張文化局局長龍應台之發言侵害其名譽，而對龍應台提起妨害名譽之民事
    訴訟，現由台灣台北地方法院以九十一年度訴字第一二三六號案審理中，則證人
    葉博文之立場顯失偏頗，其發言顯有「選擇性記憶」之瑕疵。葉博文在前述「交
    付帳冊」訴訟中，實際上於近半年內曾以證人身份為該案到庭作證高達三次，且
    發言甚多，則證人葉博文於九十一年七月三日在本院庭訊時對此豈可能會不記得
    ？但葉博文卻稱伊已不記得在該案中有無作證，其對於半年內三度做證之事不記
    得，卻能陳述二年前柯林‧薛爾頓對其所說的話，此種選擇性記憶之表現，益徵
    其立場偏頗，與證詞可疑云云。按「證人之言，並非必須得受不利證明當事人之
    承認。如其證言並無瑕疵，亦不能因其與受有利證明當事人有親戚關係，即指為
    不實」，最高法院六十九年度台上字第二五六四號判決可供參考。查證人葉博文
    與上訴人有密切關係，其證詞之證明力雖較薄弱，但其就主要待證事實之證言（
    贈與對象）既無瑕疵，又與柯林‧薛爾頓之聲明書相符，自可佐證柯林‧薛爾頓
    贈與之對象並非「台北市二二八紀念館」或「被上訴人」。至於證人葉博文在另
    案是否曾經作證，與本件之待證事實無關，不得據論證人待證事實之證言有何瑕
    疵。本件事證已臻明確，兩造其餘攻擊、防禦方法及所舉證據，無礙勝負之判斷
    ，爰不一一論列，附此敘明。
九、據上論結，本件上訴為有理由，依民事訴訟法第四百五十條、第七十八條，判決
    如主文。
中　　　華　　　民　　　國　　九十一　　年　　十一  　　月 　 十二  　　日
                                民事第十二庭
                                    審判長法  官　陳  博  享
                                    　　　法  官　高  鳳  仙
                                    　　　法  官　林  恩  山
右正本係照原本作成。
不得上訴。
中　　　華　　　民　　　國　　九十一　　年　　十一  　　月 　 十四  　　日
  　　　　　　　　　　　　　　　　　　　　書記官  周  淑  靜
